臺灣桃園地方法院民事判決
110年度訴字第809號
原      告  鄒育哲  

訴訟代理人  邱英豪律師
被      告  桃園市平鎮區公所

法定代理人  陳慶仁  
訴訟代理人  蕭萬龍律師
            張百欣律師
被      告  寬坪美墅社區管理委員會

法定代理人  張舜華  
訴訟代理人  吳仲立律師
上列當事人間請求排除侵害事件，本院於民國111年1月27日辯論
終結，判決如下：
    主  文
原告之訴駁回。
訴訟費用由原告負擔。
    事實及理由
壹、程序事項
一、按訴狀送達後，原告不得將原訴變更或追加，但請求之基礎
    事實同一者，不在此限；不變更訴訟標的，而補充或更正事
    實上或法律上之陳述，非為訴之變更或追加，民事訴訟法第
    255 條第1 項第2款、第256 條分別定有明文。查本件原告
    起訴時原聲明為：被告桃園市平鎮區公所（下稱區公所）應
    將鋪設於桃園市○鎮區○○段000地號土地（重測前為平鎮市○○
    段○○○段000地號，下稱系爭土地）上如起訴狀附圖1（面積
    以實際測量為準）所示之柏油路刨除回復原狀，並將上開土
    地返還予原告（見壢簡卷第4頁）。嗣具狀及當庭變更先位
    聲明為：㈠被告區公所應將鋪設於系爭土地上如桃園市平鎮
    地政事務所複丈日期民國110年3月3日之土地複丈成果圖（
    下稱附圖）所示之編號A部分(面積288.23平方公尺)之柏油
    路刨除回復原狀，並將占用之土地騰空返還予原告。㈡被告
    寬坪美墅社區（下稱寬美社區）管理委員會（下稱管委會）
    應將坐落於系爭土地上如附圖所示之編號B部分(面積17.18
    平方公尺)之圍牆（下稱系爭圍牆）拆除，並將占用之土地
    騰空返還予原告。備位聲明為：被告管委會應將附圖所示之
    編號A部分之柏油路刨除回復原狀，並將占用之土地騰空返
    還予原告（見本院卷第17、277頁）。經核原告追加被告管
    委會及聲明均係本於原告就系爭土地遭無權占用之同一基礎
    事實；又原告係將原訴之聲明請求被告返還之系爭土地位置
    、範圍依據附圖而為事實上之補充、更正，並非訴之變更或
    追加，揆諸上開規定，均無不合，應予准許。
二、本件被告區公所之法定代理人原為鄭錦文，嗣於110年7月16
    日變更為陳慶仁，有桃園市政府110年7月9日令影本1份可憑
    ，並經其於111年2月10日具狀聲明承受訴訟，查本件因被告
    區公所原即委任訴訟代理人進行訴訟，依民事訴訟法第173
    條前段之規定，訴訟程序不因被告區公所法定代理人變更而
    當然停止，而陳慶仁係於言詞辯論終結後具狀聲明承受訴訟
    ，則應准許其為被告區公所法定代理人之承受訴訟人並續行
    本件訴訟。
貳、實體事項
一、原告主張：系爭土地為原告所有，桃園市平鎮區復旦路三段
    36巷道路（下稱系爭巷道）占用原告所有系爭土地，系爭巷
    道之範圍於80年間為砂石、泥土地，並無明確巷道樣貌，且
    與桃園市平鎮區復旦路三段道路之交接處仍有樹木阻礙，嗣
    於96年間系爭巷道內之寬美社區開始興建，或是建商、或是
    建商申請區公所將系爭巷道擴寬約為6米寬，區公所並在其
    負責養護、修築之系爭巷道上鋪設柏油，97年間寬美社區興
    建完成，並以系爭圍牆占用系爭土地，社區住戶即利用系爭
    巷道對外通行至復旦路三段道路，然原告從未同意提供系爭
    土地供人通行或設置系爭圍牆，系爭巷道內之住戶尚有其他
    可通行之道路，系爭巷道並非供不特定之公眾通行所必要，
    且系爭巷道之通行並無經歷年代久遠而不復記憶其確實之起
    始，原告父親鄒永光於101年間即向縣政府提出廢道申請，
    對系爭土地遭占用有所爭執，是系爭巷道非屬既成道路，被
    告無權占用附圖所示編號A 、B部分之土地，侵害原告之所
    有權。為此，爰依民法第767條第1項前段及中段之規定，提
    起本件訴訟等語。並聲明如前開變更後之聲明。
二、被告則以：
  ㈠被告區公所：區公所僅係就系爭巷道負責養護，並未在系爭
    巷道上鋪設柏油，系爭巷道柏油路面係崑森建設股份有限公
    司（下稱崑森公司）所修築，區公所並無所有權或事實上處
    分權存在；又崑森公司與原告達成使用協議並已經支付新台
    幣（下同）350萬元予原告兌領之支票，則原告已經同意他
    人修築系爭圍牆及柏油路面並收取高額對價，系爭圍牆與柏
    油路面就所占用之土地範圍即非屬無權占用；況且系爭巷道
    為既成道路，原告請求將系爭巷道柏油刨除回復原狀，形同
    拒絕讓公眾通行，對於公共利益之侵害甚鉅，原告所提請求
    實有權利濫用之情等語，資為抗辯。並聲明：原告之訴駁回
    。
  ㈡被告管委會：系爭巷道及系爭圍牆並非管委會或寬美社區區
    分所有權人所構築，寬美社區起造人崑森公司就系爭巷道之
    開闢申請及系爭圍牆之構築，早已取得原告同意，系爭巷道
    為既成道路，原告無排除侵害請求權，且系爭圍牆設置目的
    係為區隔相關社區與系爭巷道之邊界，以確保社區居民與公
    眾用路人間之交通安全，原告訴請拆除系爭圍牆，為權利濫
    用等語，資為抗辯。並聲明：原告之訴駁回。
三、原告主張其為系爭土地所有權人，系爭土地上如附圖所示編
    號A之柏油、編號B之系爭圍牆占用系爭土地，有系爭土地登
    記謄本、地籍圖、現場GOOGLE照片為證（見壢簡卷第10至11
    、16頁、本院卷第239、245頁），且經本院會同兩造及桃園
    市平鎮地政事務所人員至現場履勘測量，製有勘驗筆錄及土
    地複丈成果圖在卷可憑（見壢簡第39至40頁反面、第42至46
    、48至49頁），上情復為被告所不爭執，自堪信為真實。
四、按當事人主張有利於己之事實者，就其事實有舉證之責任，
    民事訴訟法第277條亦有明文。又物之拆除，為事實上之處
    分行為，僅所有人或有事實上處分權之人，方有拆除之權限
    （最高法院102年度台上字第2053號、97年度台上字第1101
    號判決意旨可供參照）。
  ㈠本件原告先位聲明固主張系爭巷道為區公所所鋪設，與系爭
    圍牆無權占用系爭土地等節，然原告訴訟代理人於本院至現
    場履勘時稱：柏油是區公所養護的，我們認為是社區建商鋪
    的等語（見壢簡卷第39頁反面），與其前開主張區公所鋪設
    柏油乙節，已有矛盾；嗣雖改稱：「我們認為是社區建商鋪
    的」乙語是指第一次柏油路的鋪設，現今系爭巷道柏油路面
    應為區公所養護時鋪設等語（見本院卷第77至79頁），惟未
    提出區公所重新鋪設柏油路面之任何佐證；又依崑森公司清
    算人李金祥於110年7月27日提出陳報狀記載：本公司於95年
    間與地主合作興建寬美社區建案，系爭巷道及系爭圍牆均係
    96年間本公司與原告達成使用協議後所修築，合建地主並支
    付350萬元予原告等語，並提出支票、系爭巷道及系爭圍牆
    照片各1紙在卷（見本院卷第105至109頁），及寬美社區之9
    7年核發之使用執照上記載，起造人崑森公司，基地地號平
    鎮市○○段○○○○段000地號（下稱130地號）等2筆、地址桃園
    縣○鎮市○○里00鄰○○路○段00巷0號（見本院卷第73頁），參
    以該支票發票日為96年7月9日，與寬美社區興建時間相近，
    且寬美社區坐落之130地號土地（重測後為平鎮市○○段000地
    號土地）所有權人之一為黃宗欽，有土地登記謄本在卷可參
    （見本院卷第213頁），原告亦不否認自黃宗欽取得該支票
    並兌領（見本院卷第125至127頁），足認區公所對系爭巷道
    柏油路面並無所有權或事實上之處分權，原告先位聲明訴請
    區公所將系爭巷道柏油路刨除回復原狀，將占用之土地騰空
    返還原告，顯屬無據。又崑森公司與原告確有合意將系爭土
    地部分作為系爭巷道及系爭圍牆使用，並由寬美社區建案合
    建地主黃宗欽支付原告350萬元作為代價，寬美社區以系爭
    巷道及系爭圍牆占用系爭土地，自有正當權源。
　㈡原告雖稱96年間黃宗欽向鄒永光表示伊為鄰地地主，有建築
    計畫，因可供出入之都市計畫道路部分遭訴外人王集光、羅
    集田占用，因渠2人也有占用原告所有土地，故希望原告對
    渠等提起民、刑事訴訟，讓渠2人停止占用行為，並要求原
    告讓路1.5米（連同原有巷弄）供伊建築時車輛進出使用，
    待王集光等人返還竊佔計畫道路土地後，黃宗欽即返還原告
    前開讓路之土地，黃宗欽並交付原告350萬元支票作為代價
    ，詎黃宗欽並未依約履行，反將系爭巷道加寬並興建圍牆等
    語，並提出本院99年度簡字第248號（下稱系爭刑事卷宗）
    刑事簡易判決1份為證（見本院卷第125至137頁），經本院
    調取系爭刑事卷宗，原告確實於96年8月1日對王集光、羅集
    田提出竊佔之刑事告訴，並於提告時表示因渠2人竊佔行為
    ，致原告後方即130地號等地主，出入須使用系爭土地等語
    ，有系爭刑事卷宗內刑事告訴暨告發狀可參（見他字卷第1
    至2頁），參以原告主張系爭巷道及系爭圍牆於96、97年間
    即已設置完成，然該案訴訟期間，原告均未表示黃宗欽有何
    以系爭巷道、系爭圍牆竊佔系爭土地之情事，迄101年間鄒
    永光始提出廢道申請，及原告收取之金額高達350萬元等節
    ，足認原告於收取該350萬元支票時，確實同意系爭土地供
    人通行，並設置系爭圍牆。原告先稱：系爭土地僅係暫時供
    黃宗欽通行，且伊未同意興建圍牆，並以系爭刑事卷宗所附
    96年8月15日平鎮地政事務所複丈成果圖，改稱：當時系爭
    巷道僅有3至4米寬，非現有路寬6米等語（見本院卷第125至
    127、183頁），就其中僅供暫時通行、未同意興建圍牆部分
    ，與前開事證不符，而所謂暫時，期間為何，亦不明確，另
    就96年系爭巷道僅有3至4米寬乙節，與其所提出95至97年空
    照圖主張系爭巷道於95年及96年路寬各為3米、6米不符，自
    均不足採信。則原告先位聲明請求區公所將系爭巷道柏油路
    刨除、管委會將系爭圍牆拆除回復原狀，將占用之土地騰空
    返還原告；備位聲明請求管委會將系爭巷道柏油刨除回復原
    狀，將占用之土地騰空返還原告，均屬無據。
五、綜上所述，本件原告依民法第767條之規定訴請被告將系爭
    土地回復原狀，並將占用之土地騰空返還予原告，均非有據
    ，本院不能准許，依法應予駁回。
六、本件為判決之基礎已臻明確，兩造其餘主張、陳述並所提證
    據均與本件之結論無礙，爰不再一一論述，附此敘明。
七、訴訟費用負擔之依據：民事訴訟法第78條。
中　　華　　民　　國　　111 　年　　3 　　月　　8 　　日
                  民事第二庭    法  官  呂如琦
正本係照原本作成。
如對本判決上訴，須於判決送達後 20 日內向本院提出上訴狀。
如委任律師提起上訴者，應一併繳納上訴審裁判費。
中　　華　　民　　國　　111 　年　　3 　　月　　9 　　日
　　　　　　　　　　　　　　　　書記官  王志成